【裁判字號】    97,簡上,134
【裁判日期】    980122
【裁判案由】    返還不當得利
【裁判全文】
臺灣士林地方法院民事判決             97年度簡上字第134號
上  訴  人  甲○○
被 上訴 人  乙○○
訴訟代理人  李永裕  律師
複 代理 人  丙○○
上列當事人間請求返還不當得利事件，上訴人對於中華民國97年
7 月9 日本院內湖簡易庭97年度湖簡字第1014號第一審判決提起
上訴，本院於98年1 月8 日言詞辯論終結，判決如下：
    主  文
上訴駁回。
第二審訴訟費用新臺幣捌仟壹佰元由上訴人負擔。
    事實 及理由
一、上訴人主張：伊與被上訴人原為夫妻，並於民國91年6 月間
    協議離婚，所生子女丁○○協議由兩造共同監護。而丁○○
    患有腦性麻痺及多重性障礙，於94年6 月24日就讀臺北市立
    成德國中特教班時死亡，因係特殊教育兒童，其所參加由臺
    灣人壽保險股份有限公司（下稱臺灣人壽）承保之臺北市各
    級學校學生暨幼稚園托兒所幼兒學生團體保險（下稱學生團
    體保險），依保單條款第2 條第7 款，身故保險金新臺幣（
    以下同）100 萬元，應由兩造共同領取。然被上訴人於95年
    10月3 日向臺灣人壽請領保險金，嗣獨自獲得理賠身故保險
    金100 萬元及住院津貼日額3,600 元，所受領之金額，超過
    50萬元部分，為無法律上原因受有利益，致伊受有50萬元之
    損害。伊依不當得利之法律關係，得請求被上訴人給付50
    萬元及自起訴狀繕本送達之翌日起至清償日止，按年息百分
    之5 計算之利息。此請求權時效為15年，尚未消滅。而扶養
    費係一身專屬權，不適合抵銷，且伊經濟能力甚差，無力扶
    養戊○○及丁○○，另依兩造離婚協議，被上訴人對該2 名
    子女應負全部之扶養義務，況伊曾多次少量匯款至戊○○帳
    戶，被上訴人不得以其單獨扶養丁○○及戊○○為由，就所
    支付之扶養費用主張抵銷。又丁○○之喪葬費用，係由社會
    福利機關補助，被上訴人並未支出，亦不得主張抵銷等語，
    故不服原審駁回其前揭請求之判決，上訴於本院，並聲明：
    (一)原判決廢棄。(二)被上訴人應給付上訴人50萬元及自起訴狀
    繕本送達之翌日起至清償日止，按年息百分之5 計算之利息
    。(三)第一、二審訴訟費用均由被上訴人負擔。
二、被上訴人則以：上訴人未經保險公司審核通過，無權受領保
    險金。反觀被上訴人經保險公司審核認定為保險受益人，並
    載明於理賠通知書，有權受理保險金，應無不當得利可言。
    縱認上訴人得依不當得利法律關係，向被上訴人請求50萬元
    ，但被上訴人自離婚以來，獨力負擔戊○○及丁○○之扶養
    費用，並支付丁○○之喪葬費用，迄已代上訴人墊付其應負
    擔之費用共574,755 元，就此被上訴人於上訴人主張之範圍
    內主張抵銷等語，故聲明：(一)上訴駁回。(二)第二審之訴訟費
    用由上訴人負擔。
三、兩造不爭執之事項：
    兩造原為夫妻，於91年6 月18日協議離婚，所生子女丁○○
    約定由雙方共同監護。而丁○○患有腦性麻痺及多重性障礙
    ，就讀臺北市立成德國中特教班時，曾於94年3 月1 日參加
    學生團體保險。嗣丁○○於保險期間之94年6 月29日死亡，
    承保之臺灣人壽於95年10月24日，已以被上訴人為受益人，
    理賠身故保險金100 萬元予被上訴人等情，為兩造所不爭執
    ，並有離婚協議書影本（見原審卷第9 頁）、台灣人壽保險
    股份有限公司97年2 月19日97台壽團行字第00030 號函及所
    附保險金申請書、死亡證明書、丁○○戶籍謄本、戶口名簿
    、學保約生名冊影本（見原審卷第64頁至第79頁）及保險金
    理賠通知書影本（見原審卷第15頁），堪認定為真實。
四、兩造主要爭執經整理限縮為：(一)被上訴人領得之保險金逾50
    萬元部分是否為不當得利？(二)被上訴人就上訴人請求之金額
    得否主張抵銷？得主張抵銷之金額為何？(三)上訴人因自己生
    活陷於困難，是否得免除其依協議筆錄應負之撫養費支付義
    務？
五、本院查：
  (一)按無法律上之原因而受利益，致他人受損害者，應返還其利
    益，民法第179 條前段定有明文。本條不當得利之成立要件
    ，必須無法律上之原因而受利益，致他人受損害，且該受利
    益與受損害之間有因果關係存在。是本件上訴人可否請求被
    上人給付50萬元，首應探究者，厥為被上訴人領得保險金
    100 萬元，其超過50萬元部分是否有法律上原因？是否致上
    訴人受損害？
  (二)經查，被上訴人以保險受益人之身分，受領丁○○之身故保
    險金100 萬元，非無法律上原因，上訴人亦未因此受有損害
    ，茲析述如下：
    (1)按保險法所稱受益人，指被保險人或要保人約定享有賠償
      請求權之人，此見保險法第5 條規定甚明。
    (2)本件丁○○參加之學生團體保險，要保人依保單條款第2
      條第1 款為學校校長或其職務代理人、被保險人依保單條
      款第2 條第2 款為在學之丁○○，並無疑義。有關受益人
      ，該保單條款第2 條第7 款規定：「受益人」係指被保險
      人學籍資料所載之法定代理人或其家長；被保險人為幼稚
      園兒童或特殊教育兒童，其受益人為兒童之家長或監護人
      ；但若被保險人已成年，其醫療保險金或殘廢保險金之受
      益人得為被保險人本人等語，即以此約定享有賠償請求權
      之人。而被保險人丁○○79年出生，有戶籍謄本影本可考
      。其保險事故發生時，雖未成年，但已滿14歲，並非兒童
      （依兒童及少年福利法，兒童係指未滿12歲之人），縱就
      讀於成德國中特教班，亦非屬保單條款所定「幼稚園兒童
      」或「特殊教育兒童」，是其保險受益人即應依該條款前
      段規定，以學籍資料所載之法定代理人或其家長認定之。
    (3)有關被保險人丁○○之學籍資料，觀之台灣人壽保險股份
      有限公司97年2 月19日97台壽團行字第00030 號函所附文
      件，計有2 份學生學籍紀錄表，其中1 份蓋有臺灣人壽95
      年10月14日之受理戳章，其家長或監護人欄記載為上訴人
      （見原審卷第74頁）。另1 份則蓋有臺灣人壽95年10月19
      日之受理戳章，其家長或監護人欄處則加蓋「台北市立成
      德國中註冊組校對章」，更正記載為被上訴人（見原審卷
      第67頁），足認被保險人丁○○之學籍資料中家長或監護
      人欄原有誤載，嗣經學校更正後為被上訴人。且被保險人
      丁○○，於父母離婚後，雖由父母共同監護，但實際上僅
      由被上訴人扶養，與之共同生活，並籍設同戶，被上訴人
      與丁○○實具有家長、家屬關係，此有戶籍謄本及戶口名
      簿影本可參。故被保險人丁○○本件保險之受益人，據更
      正後之學籍資料所載，或以其家長認定之，均應以被上訴
      人為受益人。至上訴人既非更正後學籍資料所載之法定代
      理人，且與被保險人丁○○未共同生活，不具家長、家屬
      關係，自非屬保險受益人。
    (4)被上訴人既為學生團體保險之受益人，其依保險契約之法
      律關係，自保險人臺灣人壽受領丁○○之身故保險金100
      萬元，難認無法律上原因。而上訴人既非保險受益人，對
      於臺灣人壽本無任何保險金請求權，自無從因被上訴人受
      領身故保險金100 萬元而受損害。被上訴人自無不當得利
      可言，上訴人無從依不當得利之法律關係，請求被上訴人
      給付50萬元及利息。
六、綜上所述，上訴人依不當得利之法律關係，請求被上訴人給
    付50萬元及自起訴狀繕本送達之翌日起至清償日止，按年息
    百分之5 計算之利息，核屬無據，應予駁回。原審為上訴人
    敗訴之判決，理由雖有不同，但結論並無二致，上訴論旨指
    摘原判決不當，求予廢棄，仍應認為無理由，應予駁回。
七、本件事證已臻明確，其餘兩造主張、陳述暨所提之證據，經
    審酌均與本院前揭判斷不生影響，爰不一一詳予論述，附此
    敘明。
八、本院依職權定第二審訴訟費用額為8,100 元（第二審裁判費
    8,100 元） ，應由上訴人負擔。
九、據上論結，本件上訴為無理由，依民事訴訟法第436 條之1
    第3 項、第449 條第2 項、第78條，第87條第1 項，判決如
    主文。
中    華    民    國    98    年    1     月    22    日
                  民事第一庭審判長法  官  黃小瑩
                                  法  官  馬傲霜
                                  法  官  周群翔
以上正本係照原本作成。
本判決不得上訴。
中    華    民    國    98    年    1     月    22    日
                                  書記官  阮弘毅


司法院資訊處製作；財團法人民間司法改革基金會備份。
